【裁判字號】    98,訴,704
【裁判日期】    990531
【裁判案由】    損害賠償
【裁判全文】
臺灣嘉義地方法院民事判決               98年度訴字第704號
原      告  千程汽車工業有限公司
法定代理人  甲○○
被      告  乙○○
訴訟代理人  吳光中律師
複  代理人  丙○○
上列當事人間請求損害賠償事件，本院於民國99年5 月18日判決
如下：
    主  文
被告應給付原告新台幣貳拾陸萬捌仟柒佰陸拾元。
原告其餘之訴駁回。
訴訟費用新台幣壹萬零玖佰元，其中新台幣捌仟零陸拾陸元由原
告負擔，餘由被告負擔。
本判決原告勝訴部分得假執行。但被告如以新臺幣貳拾陸萬捌仟
柒佰陸拾元為原告預供擔保，得免為假執行。
原告其餘假執行之聲請駁回。
    事實及理由
壹、原告起訴主張：
一、被告於民國98年1月25日下午1時許，駕駛訴外人張寧生所有
    車牌號碼2T—5935號自用小客車，沿嘉義縣番路鄉省道台18
    線公路，由東往西即嘉義縣阿里山鄉往嘉義市方向下山直行
    行駛，於當日下午1時30分許，行經該道路西向車道51.8 公
    里處，本應注意汽車在行駛時，應注意車前狀況，並隨時採
    行必要之安全措施，汽車行駛於劃有雙黃實線之分向限制線
    之路段，禁止進行超車、跨越車道及迴轉等行為，而依當時
    天侯晴、日間有自然光線、路面柏油乾燥無缺陷、及視線不
    良等情況，並無不能注意之情形，而疏未注意，仍未減速慢
    行，貿然跨越雙黃實線、駛入對向車道而行駛前進，適有原
    告之法定代理人甲○○駕駛原告所有車牌號碼3W—0633號自
    用小客車（下稱系爭車輛）駛來閃避不及，釀成被告所駕自
    小客車追撞甲○○所駕系爭車輛之車禍（下稱系爭事故），
    致原告所有系爭車輛毀損。
二、按因故意或過失，不法侵害他人之權利者，負損害賠償責任
    ；不法毀損他人之物者，被害人得請求賠償其物因毀損所減
    少之價額，民法第184條第1項前段、第196 條分別定有明文
    。查系爭事故肇因被告過失，導致原告受有系爭車輛損害，
    是原告自得依前揭規定對被告主張侵權行為損害賠償，茲將
    請求項目與金額臚列如下：
  (一)維修費用：
    為回復車輛原狀，共計支出維修零件費用新臺幣（下同）63
    8,776元及工資117,300元。
  (二)交通費部分：
    系爭事故發生後，於98年1 月25日至98年8月9日間，因無法
    使用系爭車輛，為了陪同因系爭事故受傷之配偶何瑞華就醫
    ，支出5趟計程車來回費用1,460元，及業務上有接送客戶、
    拜訪客戶等需求，另行購買車牌號碼RK—6700號自用小客車
    ，因此支出維修保養費3,364 元，及購買該車後之折價損失
    29,100元，共計33,924元（1,460+3,364+29,100=33,924 ）
  (三)業務損失費用：
    原告因系爭事故發生，致業務損失60,000元。
  (四)車輛折價損失
    系爭車輛毀損經維修後，折價損失150,000元。
三、並聲明：被告應給付原告1,000,000 元。
貳、被告答辯：
一、本件車禍係訴外人即原告法定代理人甲○○駕駛系爭車輛行
    經嘉義縣番路鄉省道臺18線公路51.8公里處時，越過雙黃線
    與被告所駕駛之車牌號碼2T-5935 號自用小客車發生擦撞，
    有嘉義縣警察局中埔分局現場處理資料可證，鈞院98年度交
    簡上字第58號判決雖認定係被告超越雙黃線與原告車輛發生
    碰撞，惟認定尚有疑慮，鈞院自不受上開刑事判決拘束。
二、關於損害賠償部分：
    按當事人主張有利於己之事實者，就其事實有舉證之責任。
    但法律別有規定，或依其情形顯失公平者，不在此限，民事
    訴訟法第277 條定有明文。原告就其主張之損害，自應舉證
    明之。
  (一)原告所提汽車維修費用部分應予折舊：
    按物被毀損時，被害人除得依民?196條請求賠償外，並不排
    除同法第213條至第215之適用。依民法第196 條請求賠償物
    被毀損所減少之價額，得以修復費用為估定之標準，但以必
    要者為限(例如：修理材料以新品換舊品，應予折舊)。被害
    人如能證明其物因毀損所減少之價額，超過必要之修復費用
    時，就其差額，仍得請求賠償，最高法院77年度第9 次民事
    庭會議決議可資參照。查被告對於原告提出系爭車輛的車輛
    維修單的真正，及其所列項目、金額均不爭執，惟系爭車輛
    係89年11月出廠，至系爭事故發生時，已8年又2個月，故原
    告之估價單及支出的修車費用，應按其車齡予以折舊。
  (二)原告所提交通費部分：
  1.按所謂「交通費」係指公司之董事或受僱人為公司與他人洽
    商業務，因該車毀損修理期間所額外支出之交通費用，自與
    民法第193條第1項規定有別。查原告請求之計程車運費1,46
    0 元，經原告陳述係原告之董事即法定代理人甲○○陪同其
    配偶就醫之交通費用，並非為公司洽商業務，則與加害行為
    無因果關係，不得為此請求。次查，該就醫交通費，已於鈞
    院另案經訴外人即甲○○配偶何瑞華提出請求，如此重複請
    求，恐有不當得利之錯誤，與損害賠償乃係以填補損害，亦
    同時禁止被害人因而得利有違。
  2.次按損害結果與侵權行為間須有因果關係，始生損害賠償責
    任。本件原告主張購入車號RK- 6700號自小客車29,100元之
    折價損失與維修保養該車費用3,364 元部分，並非原告基於
    被告侵權行為所生之損害，與被告之侵權行為間無從認有直
    接因果關係之存在，故原告縱認此部份有損失，被告亦無賠
    償義務。
  (三)業務損失費用部分：
    按關於侵權行為賠償損害之請求權，以受有實際上之損害為
    成立要件，最高法院18年上字第2170號、19年上字第2316號
    民事判例可參。原告主張因被告過失行為致原告所有系爭車
    輛受損，致生有業務損失60,000元，惟查原告所營事業為汽
    車修理業，係在汽車修理廠內進行所營事業，自小客車並非
    汽車修理經營所必須不可替代之工具，其受損與汽車修理業
    績下降，並無直接因果關係，且事故發生於98年1 月25日，
    原告所提業績表，98年2月份業績係正成長，3月之後才是負
    成長，可證該系爭車輛與原告業績產生無關。若原告仍堅持
    兩者有所關聯，則依前揭舉證責任，原告自應就系爭車輛於
    受損期間，若能正常運作的確能產生如原告所述業績，及其
    受損害之金額等項，負舉證責任。
  (四)車輛價值貶損部分：
    承上所述，系爭車輛已屬老舊，應無價值貶損問題。何況系
    爭車輛是供原告公司使用，耐用年限是4 年，早已超過使用
    年限。
三、並聲明：(一)原告之訴駁回；(二)訴訟費用由原告負擔；(三)如受
    不利判決，願供擔保，請准宣告免為假執行。
、本院得心證之理由：
一、原告主張被告於98年1月25日下午1時許，駕駛車牌號碼2T—
    5935號自用小客車，沿嘉義縣番路鄉省道台18線公路，由東
    往西即嘉義縣阿里山鄉往嘉義市方向下山直行行駛，於當日
    下午1時30分許，行經該道路西向車道51.8 公里處時，與原
    告法定代理人甲○○駕駛之系爭車輛發生碰撞，致系爭車輛
    受損之事實，業據提出有限公司變更登記表、系爭車輛行車
    執照為證（詳本院卷第16至18頁），並經本院依職權調閱本
    院98年度交簡上字第58號過失傷害刑事卷宗，核閱卷內所附
    之嘉義縣警察局道路交通事故現場圖、道路交通事故調查報
    告表及現場照片可稽，且為被告所不爭執，堪信屬實。惟原
    告主張被告就車禍事故之發生有過失，應賠償原告損失等語
    ，則為被告所否認，並以前揭情詞置辯。是本件應審究者厥
    為：被告就車禍事故之發生，是否有過失行為？原告請求車
    輛維理費、交通費、業務損失及車輛折舊損失，是否有理由
    ？金額若干？茲分別說明如下。
二、被告就本件車禍事故應負全部過失責任
  (一)經核原告法定代理人甲○○於前揭過失傷害刑事案件中證稱
    ：事故發生當時伊開車要前往阿里山，於左轉彎時，被告車
    子侵入伊車道，撞及伊車子左前門、左後門、左後懸吊系統
    、左後輪胎。伊於警方尚未到場前，有拍照。伊車子被撞後
    ，左側導流板後部位掉到地上，前端則仍附著於車上，導流
    板與路面有留下摩擦痕跡等語（詳前揭刑事簡上卷(二)第8 至
    13頁）。參以甲○○所駕駛之系爭車輛，於事故發生後，車
    輛左側導流板末端確實掉落在地，而該車後端有一長約 1.1
    公尺之刮地痕跡，與該車所停放之方向（即左前車頭靠雙黃
    線即分向限制線、車尾往路邊方向右斜）相同，且與上開導
    流板成一直線，此有道路交通事故現場圖、原告法定代理人
    甲○○所拍攝之照片及嘉義縣警局中埔分局員警蔡文章於事
    故現場所拍攝之照片附於前揭刑事卷可佐（詳前揭刑事卷警
    卷第7 頁，偵卷第17至22頁；簡上卷(一)第33頁），足認該刮
    地痕為系爭車輛左側導流板與地面摩擦所造成，亦核與嘉義
    縣中埔分局就該刮地痕研判結果一致，有該分局98年7 月15
    日嘉中警偵字第0980027236號函文附於前揭刑事卷宗可參（
    詳前揭刑事簡上卷(一)第31頁）。又事故發生後，系爭車輛之
    左前輪，雖靠近雙黃線即分向限制線附近，然若扣除上開刮
    地痕1.1 公尺，顯離雙黃線尚有相當距離，由此足以推認，
    事故發生時，甲○○所駕駛之系爭車輛，確係在遵行車道內
    行駛甚明。況系爭事故經送鑑定結果，認：「一、乙○○駕
    駛自小客車，於劃有分向限制線路段，駛入來車道不當，為
    肇事原因。二、甲○○駕駛自小客車，無肇事因素。」，有
    臺灣省嘉雲區車輛行車事故鑑定委員會嘉雲區98年5月6日98
    0270案鑑定意見書附於前揭刑事案卷足憑（詳前揭刑事案件
    調偵卷第6頁），與本院認定亦屬一致。
  (二)按汽車行駛時，駕駛人應注意車前狀況及兩車併行之間隔，
    並隨時採取必要之安全措施；汽車在劃有分向限制線之路段
    ，不得駛入來車之車道內，道路交通安全規則第94條第3 項
    、第97條第1項第2款，分別定有明文。查被告係領有駕駛執
    照之人，對於應遵守上開行車規定自難諉為不知，再參酌前
    揭刑事案卷所附道路交通事故調查報告表及現場照片，事故
    當時天侯晴、日間有自然光線、路面柏油乾燥無缺陷、視距
    雖因有彎道而不良，然並無不能注意之情形，詎被告仍疏未
    注意上開規定，因而肇事，足見被告確過失甚明。而原告所
    有之系爭車輛，因系爭事故受有損害，則被告之過失行為與
    原告所受之損害間，顯具有相當因果關係，亦可認定。
三、按故意或過失，不法侵害他人之權利者，負損害賠償責任；
    汽車、機車或其他非依軌道行駛之動力車輛，在使用中加損
    害於他人者，駕駛人應賠償因此所生之損害，民法第184 條
    第1項前段、第191條之2 前段，分別定有明文。本件被告駕
    駛車輛違規跨越雙黃線駛入對向車道，致與原告所有之系爭
    車輛發生碰撞受損，被告不法損害原告之車輛應負全部過失
    責任，既經認定，則被告對於原告因此所受之損害，依前揭
    規定，自應負賠償責任。是原告本於侵權行為損害賠償之法
    律關係，請求被告負損害賠償責任，即屬有據。
四、茲就原告請求之各項損害及其數額，分別論述如下：
  (一)維修費用：
  1.按不法毀損他人之物者，被害人得請求其物因毀損所減少之
    價額，民法第196 條明文可參，而所謂賠償物被毀損所減少
    之價額，得以修復費用為估定標準，但以必要者為限，故被
    害人以修理費費用作為減少價額之依據，自為法所許，但其
    中以新零件更換舊零件，應予折舊（最高法院77年度第9 次
    民事庭會議決議）。因此，原告所有之系爭車輛修復部分，
    應回復車禍發生前之「應有狀態」，即本件以新零件更換舊
    件，尚須扣除折舊之部分，始為系爭車輛之「應有狀態」，
    是被告抗辯系爭車輛更新零件部分應予計算折舊，自屬有據
    。
  2.查原告係從事汽車修理之公司，且系爭車輛係原告用以拜訪
    客戶、維持公司業務運作之小客車，自非屬運輸業用之客車
    ，被告辯稱系爭車輛係運輸業用之小客車，耐用年數僅4 年
    云云，洵非可採。而原告主張為回復車輛原狀，共計支出維
    修零件費用638,776元及工資117,300元，並提出零件費用表
    、維修工資費用表及車輛維修單為證（詳本院卷第28至36頁
    ），而被告對於前揭車輛維修單之真正，及所列維修項目及
    金額，亦不爭執（詳本院卷第80頁），堪信屬實。惟因系爭
    車輛係89年11月出廠，有系爭車輛行車執照附卷可憑（詳本
    院卷第18頁），距系爭事故發生日即98年1 月25日，已使用
    約8年3月。依行政院所頒固定資產耐用年數表及固定資產折
    舊率之規定，第二類交通及運輸設備、第三項陸運設備之規
    定其他業用客車之耐用年限為5 年，則系爭車輛之使用已超
    過耐用年限，但系爭車輛於本件車禍發生時仍正常使用中，
    足見系爭車輛之零件應仍在固定資產耐用年限，方可繼續使
    用，難認其零件已無殘餘價值，如超過耐用年限之部分仍依
    定率遞減法繼續予以折舊，則與固定資產耐用年限所設之規
    定不符。故參酌營利事業所得稅結算申報查核準則第95條前
    段所定「營利事業折舊性資產，於耐用年限屆滿仍繼續使用
    者，其殘值得自行預估可使用年數並重新估計殘值後，按原
    提列方式計提折舊」，又所得稅法第51條：「固定資產之折
    舊方法，以採用平均法、定率遞減法或工作時間法為準則。
    上項方法之採用及變換，準用第44條第3 項之規定；其未經
    申請者，視為採用平均法」，及該法施行細則第48條第1 款
    「固定資產之折舊方法，採平均法者以固定資產成本減除殘
    價後之餘額，按固定資產耐用年數表規定之耐用年數平均分
    攤，計算其每期折舊額」之規定，本院認採用「平均法」計
    算其最後一年折舊後之殘值作為系爭車輛之殘餘價值應屬合
    理。而原告支出車輛維修費用，其中零件材料之支出計為63
    8,776元，依前揭平均法計算其折舊後零件之殘餘價值為106
    ,463元（計算式：638,776/（5+1）＝106,462.6，元以下四
    捨五入，即舊零件更換時之殘存價值），而工資部分為117,
    300 元，自無需依資產耐用年限予以折舊。是原告主張系爭
    車輛因系爭事故所支出之修復費用於223,763 元（計算式：
    106,463+117,300＝223,763）之範圍內，為有理由，逾此範
    圍之請求，洵屬無據。
  (二)交通費部分：
  (1)原告主張系爭事故發生後，於98年1 月25日至98年8月9日間
    ，因無法使用系爭車輛，為陪同因系爭事故受傷之配偶何瑞
    華就醫，支出5趟計程車來回費用1,460元，及業務上有接送
    客戶、拜訪客戶等需求，另行購買車牌號碼RK—6700號自用
    小客車，因此支出維修保養費3,364 元，及購買該車後之折
    價損失29,100元，共計33,924元等語（1,460+3,364+29,100
    =33,924 ）。經查，原告配偶何瑞華因系爭車禍事故受有胸
    壁挫傷及左側大腿瘀挫傷，且於另案對被告提起損害賠償訴
    訟經判決確定乙節，業據本院調閱本院98年度訴字第373 號
    卷宗查明屬實。而原告主張支出計程車車資1,460 元之原因
    ，係「陪同受傷之配偶就醫」，由原告前述主張之內容觀之
    ，因車禍受傷而有就醫必要者應係原告配偶何瑞華，而非原
    告，故因此支出就診車資而受有損害之人，亦係原告配偶何
    瑞華，換言之，除非經原告配偶何瑞華讓與支出車資之債權
    ，否則，僅原告配偶何瑞華有權利請求支出就醫車資之損害
    ，故原告配偶何瑞華本應於另案損害賠償事件中，就所主張
    支出之車資損害提出相關證據以實其說。而原告於本件請求
    被告賠償原告配偶何瑞華就診之車資損害，洵屬無據。
  (2)原告另主張因系爭車輛無法使用，乃購入車號RK-6700 號自
    小客車，供接送、拜訪客戶使用，且購入上開車輛後，受有
    折價損失29,100元與維修保養該車費用3,364 元等語。然本
    院參酌原告法定代理人於本院陳稱：系爭車輛修了約2 個月
    ，系爭車輛係跑重要業務時使用，與經銷商開重要會議時就
    會開系爭車輛，所以事故發生時，系爭車輛只開了11、12萬
    公里，公司還有其他車輛可以使用，其他車輛主要用來接送
    客戶、平常跑業務使用等語（詳本院卷第111 頁）。由原告
    法定代理人前揭陳述內容可知，系爭車輛因維修而不能使用
    之期間約2 個月，且系爭車輛於公司業務上之主要用途，在
    於與經銷商開重要會議時使用，可見系爭車輛日常業務用途
    ，並非供接送或拜訪客戶等頻繁使用，故於系爭車輛維修之
    2 個月期間，縱因公司業務而有使用系爭車輛之必要，亦以
    租用同廠牌車輛使用即可代之，然原告主張購入其他廠牌車
    輛供接送客戶使用，並因購入其他廠牌車輛而受有折價損失
    及支出維修費用損失云云，則原告主張之上開損失，顯然並
    非因系爭車禍事故之必要支出，其請求被告賠償上開損失，
    於法無據。
  (三)業務損失費用：
    原告主張因系爭事故發生，致業務損失60,000元云云，並提
    出自行製作之97年2月至4月、98年2月至4月業績表1 份附卷
    可稽（詳本院卷第37頁）。然按，關於侵權行為賠償損害之
    請求權，以受有實際上之損害為成立要件，最高法院18年上
    字第2170號、19年上字第2316號著有判例可資參照。原告主
    張因被告過失行為致原告所有系爭車輛受損，致生有業務損
    失60,000元云云，惟參諸原告經營汽車修理業，系爭車輛並
    非經營汽車修理業所必須且不可替代之工具，況系爭車輛僅
    係與經銷商開重要會議時使用，原告公司還有其他車輛用來
    接送客戶、平常跑業務使用乙節，業據原告法定代理人於本
    院陳明在卷（詳本院卷第111 頁），顯見系爭車輛之主要用
    途，係原告法定代理人開重會議時供代步之用，惟原告公司
    尚有其他車輛可供代步使用，亦可租用同廠牌車輛於開重要
    會議時使用，因此，原告業績下滑，與不能使用系爭車輛之
    間，顯然並無直接因果關係。況且，系爭車輛事故係98年 1
    月25日發生，然觀諸原告提出之業績表，98年2 月份業績係
    正成長，3月之後才是負成長，益證系爭車輛與原告業績之
    消長並無關聯性。是原告雖主張因不能使用系爭車輛致98年
    2月至4月業績下滑云云，惟其無法證明兩者間有因果關係存
    在，其前揭主張自無可採。
  (四)車輛折價損失：
    原告主張系爭車輛毀損經維修後，折價損失150,000 元等語
    。本院以系爭車輛出廠日期、廠牌、型式、排氣量等，函詢
    如果在保養狀況良好情形下，於98年1 月間市場交易價格為
    何？並依系爭車輛毀損情形，鑑定系爭車輛以全新零件修復
    完成後，是否會折損車價？折價之金額若干？經中華民國汽
    車鑑價協會函覆稱：2000年11月出廠，廠牌BENZ，型式ML32
    0，排氣量3199c.c自用小客車，在保養狀況良好情形下，於
    98年1月間市場交易價格為45萬元，鑑定標的於98年1月間肇
    事，依提供肇事時拍攝照片判別，該車若修護完成，應折損
    當時車價約百分之10，即折價4萬5千元等語，有該協會99年
    5月7日中協(禹)字99年第19號在卷可按（詳本院卷第95頁）
    ，堪認系爭車輛因本件事故，致有45,000元之交易價值減損
    。原告雖主張系爭車輛保養狀況良好，於98年1 月間之市場
    交易價格應高於45萬元等語，然查，保養狀況不同，確實會
    影響個別車輛之交易價格，惟系爭車輛於事故發生時即已遭
    受損害，而系爭車輛受損前之車況、性能及零件保養等，除
    原告法定代理人除口頭說明外，無法供實際檢視確認，原告
    亦無法提出其他證據資料佐證系爭車輛之使用保養狀況，確
    實優於同廠牌型號車輛，因此，本院僅能以相同出廠日期、
    廠牌及型號之車輛，做為車輛市價鑑定之客觀標準，原告雖
    主張系爭車輛於98年1 月間之市場行情，高於相同出廠日期
    、廠牌及型號之車輛，惟無法舉證證明之，其主張尚無足憑
    採。揆諸前開鑑定結果及說明，系爭車輛既因本件事故，致
    受有45,000元交易價值減損之損失，則原告請求交易價格減
    損於45,000元範圍內，為有理由，逾此範圍之請求，即無可
    採。
  (五)綜上，原告得請求被告賠償系爭車輛因本件事故所生修理費
    用223,763元，及45,000元交易價格減損之損害，合計為268
    ,763元（計算式：223,763＋45,000＝268,763）。
肆、綜上所述，原告得請求被告賠償修理費用223,763 元及交易
    價格減損之損失45, 000元，共計268,763元，則原告依侵權
    行為之法律關係，請求被告賠償損失於268,763 元範圍內，
    為有理由，應予准許，逾此範圍之請求，為無理由，應予駁
    回。又本判決原告勝訴部分未逾500,000 元，爰依職權宣告
    假執行，被告陳明願供擔保，聲請免為假執行，核無不合，
    爰酌定相當擔保金額准許之。
伍、本件待證事實已臻明確，兩造其餘之攻擊防禦方法及舉證，
    經本院斟酌後，認於判決結果已不生影響，爰不一一詳為論
    述。
陸、按法院為終局判決時，應依職權為訴訟費用之裁判，民事訴
    訟法第87條第1項定有明文。本件第一審裁判費10,900 元，
    本院依兩造勝敗比例酌定訴訟費用之負擔，爰判決如主文第
    三項所示。
柒、據上論結，本件原告之訴為一部有理由，一部無理由，依民
    事訴訟法第79條、第87條第1項、第389條第1項第5款、第39
    2條第2項，判決如主文。
中    華    民    國    99    年    5     月    31    日
                  民二庭法  官   林中如
以上正本係照原本作成。
如對本判決上訴，須於判決送達後20日內，向本院提出上訴狀。
中    華    民    國    99    年    5     月    31    日
                        書記官   黃意雯

司法院資訊處製作；財團法人民間司法改革基金會備份。
